【裁判字號】    96,訴,1316
【裁判日期】    980629
【裁判案由】    債務人異議之訴
【裁判全文】
臺灣士林地方法院民事判決              96年度訴字第1316號
原      告  甲○○○
訴訟代理人  楊金順律師
複  代理人  陳秀美律師
            朱曉群律師
被      告  乙○○
上列當事人間債務人異議之訴事件，本院於民國98年6月1日言詞
辯論終結，判決如下：
    主  文
原告之訴駁回。
訴訟費用新臺幣貳拾壹萬肆仟陸佰陸拾肆元由原告負擔。
    事  實  及  理  由
一、原告起訴主張：被告前持本院民國94年度重訴字第139 號判
    決為執行名義，請求就兩造共有之臺北市○○區○○段3 小
    段592 地號、592-1 地號、594 地號土地（下稱系爭土地，
    分則以地號稱之）為變賣分割，經本院以96年度執字第2512
    8 號受理在案。惟被告與訴外人昇陽建設企業股份有限公司
    （下稱昇陽公司）於96年3 月6 日訂立買賣契約（下稱系爭
    買賣契約），將系爭土地出售予昇陽公司，被告並發函通知
    伊應於10日內表明是否行使優先承買權，伊於同年4 月9 日
    收受通知後，即於同月14日以存證信函（下稱系爭存證信函
    ）通知被告，伊就系爭土地行使優先承買權，是兩造就592-
    1 地號土地已訂立買賣契約。詎被告拒將592-1 地號土地移
    轉予伊，甚而聲請變賣分割系爭土地，且以執行程序影響伊
    之權益。為此，爰依強制執行法第14條第1 項規定，請求撤
    銷59 2-1地號土地應有部分1/10之執行程序（下稱系爭執行
    程序），並依兩造間買賣契約之約定，請求被告將592-1 地
    號土地應有部分9/10移轉予伊等情。並聲明：(一)系爭執行程
    序應予撤銷。(二)被告應將其所有592-1 地號土地應有部分9/
    10移轉登記予伊。
二、被告則以：原告雖以系爭存證信函主張行使優先承買權，然
    原告非就系爭土地行使優先承買權，僅表明願意購買592-1
    地號土地，且原告僅同意支付頭期款新臺幣（下同）1000元
    ，是上開條件與系爭買賣契約之條件不同，原告行使優先承
    買權非屬合法，兩造就592-1 地號土地並未達成買賣合意。
    又伊於96年4 月23日以存證信函催告原告依系爭買賣契約之
    條件締約，經原告於同年5 月10日收受，惟期限屆滿後兩造
    仍未締約，故伊於同年10月12日以存證信函通知原告解約，
    並經原告於同月29日收受。是以，縱認兩造曾就592-1 地號
    土地達成買賣合意，亦已依法解除。原告請求伊將592-1 地
    號土地應有部分9/10移轉登記予原告，殊非有理。又系爭土
    地係第三種商業土地，依臺北市土地使用分區管制規則29條
    規定，屬於不得單獨開發之畸零地，而592-1 地號土地坐落
    位置又將兩造共有之592 、594 地號土地從中切開，顯見原
    告購買592-1 地號土地之目的，係為影響592 、594 地號土
    地之開發，其主張優先承買權係以損害伊之利益為目的。再
    者，變賣分割共有物係以兩造間共有關係為依據，兩造目前
    對於系爭土地仍維持共有關係，伊自得請求變賣分割共有物
    等語，資為抗辯。並聲明：原告之訴駁回。
三、兩造不爭執事項為（見本院98年3 月4 日準備程序筆錄）：
(一)系爭土地原為李銘章、余永傳共有，李銘章應有部分為9/10，
  余永傳應有部分為1/10。李銘章起訴請求分割系爭土地，經本
  院以94年度重訴字第139 號判決：系爭土地准予以變賣，所得
  價金按兩造應有部分比例分配之。並經臺灣高等法院以95年度
  重訴字第433 號判決駁回上訴確定。
(二)李銘章於96年2 月12日將592-1 地號土地之應有部分9/10信託
  予被告，並於同月13日辦畢信託登記。余永傳則於95年6 月22
  日將592-1 地號土地之應有部分1/10贈與原告，並於同年8 月
  17日辦畢所有權移轉登記。
(三)被告於96年7 月17日，以本院94年度重訴字第139 號判決為執
  行名義，請求就系爭土地為變賣分割，經本院以96年度執字第
  25128 號受理在案。
(四)被告與昇陽公司於96年3 月6 日訂立系爭買賣契約，將系爭土
  地出售予昇陽公司，被告並發函予原告限其於文到10日內，表
  示是否行使優先承買權。原告於同年4 月9 日收受通知後，於
  同月14日以系爭存證信函通知被告行使優先承買權。
(五)被告於96年4 月23日提出空白買賣契約書（下稱系爭空白契約
  ），請求原告於文到10日內與其訂立買賣契約。原告於96 年5
  月10日收受後，至同月21日期間屆滿，均未簽訂系爭空白契約
  書。
(六)被告於96年10月12日以存證信函通知原告，縱使兩造曾成立買
  賣契約，亦以此存證信函予以解除，並經原告於同月29日收受
  。
(七)上開事實，為兩造所不爭，並有系爭買賣契約（見本院一卷第
  26頁至第28頁）、96年3 月6 日存證信函（見本院一卷第68頁
  至第69頁）、系爭存證信函（見本院一卷第73頁至第77頁）、
  96年10月12日存證信函（見本院一卷101 頁至第102 頁）附卷
  可稽，堪信為真實。
四、本件經本院於98年3 月4 日與兩造整理爭點為（見上開準備
    程序筆錄，並依本院論述之先後順序而調整其次序）：
(一)原告依強制執行法第14條第1 項之規定，以兩造間已就592- 1
  地號土地訂立買賣契約為由，請求撤銷系爭執行程序，有無理
  由？
1.原告是否需依系爭買賣契約之同一條件承買系爭土地或僅需以
  同一價格承買？
2.原告若已依法行使優先承買權，則其行使優先承買權是否係以
  損害被告之利益為目的？
3.兩造間若成立買賣契約，是否業經解除？
4.若兩造間成立買賣592-1 地號土地之買賣契約，則此是否屬強
  制執行法第14條第1 項「消滅或妨礙債權人請求之事由」？
(二)原告依土地法第34條之1 第4 項之規定，請求被告移轉登記59
  2-1 地號土地之應有部分9/10予己，有無理由？
五、得心證之理由
(一)原告依強制執行法第14條第1 項之規定，以兩造間已就592- 1
  地號土地訂立買賣契約為由，請求撤銷系爭執行程序，為無理
  由。
1.原告未依系爭買賣契約之同一條件承買系爭土地，故兩造間未
  就592-1 地號土地成立買賣契約。
(1)按共有人出賣其應有部分時，他共有人得以同一價格共同或單
  獨優先承購。土地法第34條之1 第4 項前段定有明文。又上開
  優先承買權係指他共有人於共有人出賣共有土地或建築改良物
  時，對於該共有人有請求以「同樣條件」訂立買賣契約之權，
  此觀諸最高法院65年臺上字第853 號判例要旨自明。
(2)經查，被告與昇陽公司於96年3 月6 日訂立系爭買賣契約，將
  系爭土地出售予昇陽公司，被告並發函予原告，限其於文到10
  日內，表示是否行使優先承買權。原告於同年4 月9 日收受通
  知後，於同月14日以系爭存證信函通知被告行使優先承買權等
  情，為兩造所不爭（見上三之(四)），堪信為真實。又核諸系爭
  買賣契約（見本院一卷第26頁至第28頁）及系爭存證信函（見
  本院一卷第73頁至第77頁）所示，系爭買賣契約之條件為：被
  告與昇陽公司就系爭土地成立買賣契約，昇陽公司應給付被告
  之價金為8 億6542萬8000元，並應於系爭買賣契約成立生效後
  3 日內給付上開價金之70% ，餘款則應於系爭土地辦畢所有權
  移轉登記、且點交予昇陽公司之時給付予被告。系爭存證信函
  回覆之買賣條件則為：原告就系爭土地行使優先承買權，並給
  付頭期款1000元等語。是故，原告行使優先承買權之條件，與
  系爭買賣契約顯非同一，揆諸上開判例所示，其行使優先承買
  權即非合法，兩造就系爭土地未成立買賣契約，至為明確。
2.況縱認兩造間成立592-1 地號土地之買賣契約，亦非屬強制執
  行法第14條第1 項「消滅或妨礙債權人請求之事由」。
(1)按執行名義成立後，如有消滅或妨礙債權人請求之事由發生，
  債務人得於強制執行程序終結前，向執行法院對債權人提起異
  議之訴。強制執行法第14條第1 項定有明文。所謂消滅債權人
  請求之事由，係指足以使執行名義之請求權及執行力消滅之原
  因事實，如清償、提存、抵銷、免除、混同、債權之讓與、債
  務之承擔、解除條件之成就、和解契約之成立，或類此之情形
  ，始足當之。至所稱妨礙債權人請求之事由，則係指使依執行
  名義所命之給付，罹於不能行使之障礙而言（最高法院94年臺
  上字第671 號判決要旨參照）。
(2)經查，兩造間就系爭土地之共有關係尚未消滅，則縱認兩造間
  另就592-1 地號土地成立買賣契約，亦無礙被告聲請就系爭土
  地為變賣分割。從而，本件並無消滅或妨礙被告請求變賣分割
  系爭土地之事由發生，原告請求撤銷系爭執行程序，即屬無據
  。
3.至關於爭點２「原告若已依法行使優先承買權，則其行使優先
  承買權是否係以損害被告之利益為目的？」、爭點３「兩造間
  若成立買賣契約，是否業經解除？」部分，因原告未依系爭買
  賣契約之同一條件承買系爭土地，兩造間未就592-1 地號土地
  成立買賣契約，當無庸再予論述。
(二)原告依土地法第34條之1 第4 項之規定，請求被告移轉592-1
  地號土地之應有部分9/10予己，亦無理由。
  經查，原告未依系爭買賣契約之同一條件承買系爭土地，故兩
  造間未就592-1 地號土地成立買賣契約等情，業如上述（見上
  五之(一)、１）。基此，原告請求被告移轉592-1 地號土地應有
  部分9/10與己，尚乏依據，不應准許。況被告於96年7 月17日
  ，以本院94年度重訴字第139 號判決為執行名義，請求變賣分
  割系爭土地，經本院以96年度執字第25128 號受理在案，592-
  1 地號土地並為本院所查封等情，亦屬兩造不爭之事實（見上
  三之(三)），並有土地登記謄本（見本院一卷第11頁）存卷可查
  ，堪信為真實。是以，592-1 地號土地早於96年7 月25日即經
  查封登記，被告已喪失就其應有部分之處分權，而無從移轉59
  2-1 地號土地之應有部分予原告。原告請求被告移轉592-1 地
  號土地之應有部分，要非可取。
六、綜上所述，原告未合法行使優先承買權，兩造間就592-1 地
    號土地並未成立買賣契約，原告訴請撤銷系爭執行程序，並
    請求被告將592-1 地號土地應有部分9/10移轉登記予己云云
    ，均無理由，應予駁回。
七、本件判決基礎已臻明確，兩造其餘攻擊防禦方法及訴訟資料
    經本院審酌後，核與判決不生影響，無一一論述之必要，併
    予敘明。
八、本院依職權確定本件訴訟費用額21萬4664元（原告預繳之第
    一審裁判費），並諭知由敗訴之原告負擔。
九、據上論結，本件原告之訴為無理由，應依民事訴訟法第78條
    、第87條第1 項，判決如主文。
中    華    民    國    98    年    6     月    29    日
                  民事第三庭  審判長法  官  鍾任賜
                                    法  官  施月燿
                                    法  官  林尚諭
以上正本證明與原本無異。
如對本判決上訴，應於判決送達後20日內向本院提出上訴狀。
中    華    民    國    98    年    6     月    30    日
                                    書記官  游子毅


司法院資訊處製作；財團法人民間司法改革基金會備份。
